臺灣高雄地方法院民事判決
111年度雄小字第705號
原      告  高雄市政府財政局

法定代理人  陳勇勝  
訴訟代理人  劉傑峰  
            吳榮昌律師
複 代理 人  劉士睿律師
            王聖凱律師
被      告  洪明徹  
上列當事人間請求給付使用補償金事件，經本院於民國111年4月
28日言詞辯論終結，判決如下：
    主      文
一、被告應給付原告新臺幣（下同）3萬8,079元，及自民國(下
    同)110年11月5日起至清償日止，按週年利率5%計算之利息
    。
二、原告其餘之訴駁回。
三、訴訟費用新臺幣1,000元由被告負擔48%，餘由原告負擔。
四、本判決第一項得假執行。但被告以3萬8,079元供擔保後得免
    為假執行。
    事實及理由
一、原告主張：高雄市○鎮區○○段0000000000000地號土地（下分
    別稱系爭173-86號土地、174-43地號土地，合稱系爭土地）
    為高雄市所有，原告為管理機關，被告自101年1月1日起至1
    10年6月30日止無權占用系爭173-86、174-43地號土地面積
    分別為2、17平方公尺，用以建屋供被告使用，被告因此獲
    有相當於租金之不當得利，經原告多次函催被告繳納，均未
    獲置理，迄今尚積欠新臺幣（下同）7萬7,192元。為此，爰
    依民法第179條規定提起本件訴訟等語。並聲明：被告應給
    付原告7萬7,192元，及自支付命令狀送達被告翌日即110年1
    1月5日起至清償日止，按週年利率5%計算之利息。
二、被告則以：伊對於原告主張其無權占用系爭土地、原告請求
    各期之金額、佔用土地之面積不爭執，僅為時效抗辯。並聲
    明：原告之訴駁回。
三、本院之判斷：
㈠、原告主張系爭土地為高雄市政府所有，原告則為管理機關，
    嗣被告自101年1月1日起至110年6月30日止無權占用系爭173
    -86、174-43地號土地面積分別為2、17平方公尺，用以建屋
    供被告使用等事實，業據其提出與其所述相符之土地登記謄
    本、高雄市稅捐稽徵處房屋稅籍證明書、高雄市市有土地測
    量勘查紀錄表、勘查照片圖、申報地價謄本、地籍圖在卷可
    稽（本院卷第45-61頁）。原告主張此部分事實，堪信屬實
    。故原告請求被告給付無權占用系爭土地期間之使用補償金
    ，自屬有據。
㈡、原告得請求使用補償金之期間：
  1.按消滅時效，自請求權可行使時起算；消滅時效，因左列事
    由而中斷：一、請求。二、承認。三、起訴。依督促程序聲
    請發支付命令與起訴有同一效力；時效因請求而中斷者，若
    於請求後6個月內不起訴，視為不中斷；時效完成後，債務
    人得拒絕給付，民法第128條前段、第129條第1項、第2項第
    1款、第130條、第144條第1項分別定有明文。次按租金之請
    求權因5年間不行使而消滅，既為民法第126條所明定，則凡
    無法律上之原因，而獲得相當於租金之利益，致他人受損害
    時，如該他人之返還利益請求權，已逾租金短期消滅時效之
    期間，對於相當於已罹於消滅時效之租金之利益，即不得依
    不當得利之法則，請求返還。其請求權之時效期間，仍應依
    前開規定為5年（最高法院96年度台上字第2660號、最高法
    院85年度台上字第2059號民事裁判要旨參照）。
  2.被告對於原告主張其無權占用系爭土地，應支付使用補償金
    乙節並不爭執，僅為時效抗辯。查原告雖主張曾多次催告被
    告給付使用補償金，然遲於110年10月12日始具狀向本院聲
    請核發支付命令，有本院收文章可佐（見本院卷第7頁）。
    惟原告未就催繳公文、催繳公文送達被告之事實，提出催繳
    公文、送達證書，以為佐證，自難認上開催繳行為業已具時
    效中斷法律效果之請求，衡酌上情，原告於110年10月12日
    始具狀聲請核發支付命令，可認與起訴有同一效力而中斷時
    效，則其於聲請核發支付命令日回溯逾5年以外部分（即自1
    05年10月12日起至110年10月12日止），已罹於上開所定5年
    之消滅時效，被告關此部分抗辯已罹於時效而拒絕給付，自
    屬有據，又原告請求分別計算至105年10月13日起至110年6
    月30日止之使用補償金為3萬8,079元，為被告所不爭執（見
    本院卷第124頁），是關於原告得請求使用補償金之期間應
    自105年10月13日起至110年6月30日止為期計算，逾此部分
    ，則屬無據，應予駁回。
㈢、原告得請求使用補償金之金額：
  1.按請求返還不當得利，係以無法律上之原因而受利益，致他
    人受有損害為其要件，故其得請求返還之範圍，應以對方所
    受之利益為度，非以請求人所受損害若干為準，無權占有他
    人土地，可能獲得相當於租金之利益為社會通常之觀念（最
    高法院61年台上字第1695號判決、88年度台上字第1894號民
    事判決參照）。次按城市地方房屋之租金，以不超過土地及
    其建築物申報總價年息10%為限，土地法第97條第1項定有明
    文。而該條所謂土地價額，依土地法施行法第25條規定，係
    指法定地價而言，又法定地價，依土地法第148條規定，係
    指土地所有權人依土地法所申報之地價。而依平均地權條例
    施行細則第21條前段規定，公有土地以各該宗土地之公告地
    價為申報地價，免予申報。又基地租金之數額，除以基地申
    報地價為基礎外，尚須斟酌基地之位置，工商業繁榮之程度
    ，承租人利用基地之經濟價值及所受利益等項，並與鄰地租
    金相比較，以為決定，並非必達申報總地價年息10%最高額
    （最高法院68年台上字第3071號判決要旨可參）。
  2.查系爭土地臨路交通狀況尚稱便利，有地上物配置示意圖可
    參（見本院卷第115頁），而被告對於使用補償金以公告地
    價（即申報地價）年息5%計算亦不爭執（見本院卷第125頁
    ）。是本院審酌系爭土地所在位置、生活機能、交通便利性
    及被告占用土地目的暨實際所受利益等情狀，認原告主張以
    公告地價年息5%計算相當於租金之不當得利為適當。是據此
    計算，被告自105年10月13日計算至110年6月30日止，所受
    相當於租金之不當得利金額為3萬8,079元（計算式詳如附表
    所示），原告逾此部分之請求，即屬無據。
四、綜上所述，本件原告依民法第179條規定，請求被告給付原
    告3萬8,079元，及自被告支付命令送達翌日即110年10月26
    日（見本院卷第23頁）起至清償日止，按週年利率5%計算之
    利息。為有理由，逾此部分之請求，為無理由，應予駁回。
五、本件係就民事訴訟法第436條之8第1項適用小額程序所為被
    告部分敗訴之判決，依同法第436條之20規定，應依職權就
    原告勝訴部分宣告假執行，並依職權宣告免為假執行之擔保
    金額。
六、訴訟費用負擔之依據：民事訴訟法第79條。
中    華    民    國   111    年    4     月    29    日
                  高雄簡易庭  法      官  林綉君
以上正本係照原本作成。
民事訴訟法第436條之24第2項：對於本判決之上訴，非以違背法
令為理由，不得為之。
如對本判決上訴，須於判決送達後20日內向本院提出上訴狀，並
須表明原判決所違背之法令及其具體內容與依訴訟資料可認為原
判決有違背法令之具體事實之上訴理由。（均須按他造當事人之
人數附繕本）。
中    華    民    國   111    年    4     月    29    日
                              書  記  官  羅崔萍 
附表：使用補償金之單位：元
地號 年份 占用期間 申報地價 面積(平方公尺) 年息 使用月/日數 使用補償金 173-86 105 10/13-10/31 8,500 2 5% 18/31 41  105 11/01-12/31 8,500 2 5% 2/12 142  106 01/01-06/30 8,500 2 5% 6/12 425  106 07/01-12/31 8,500 2 5% 6/12 425  107 01/01-06/30 8,500 2 5% 6/12 425  107 07/01-12/31 8,500 2 5% 6/12 425  108 01/01-06/30 8,500 2 5% 6/12 425  108 07/01-12/31 8,500 2 5% 6/12 425  109 01/01-06/30 8,500 2 5% 6/12 425  109 07/01-12/31 8,500 2 5% 6/12 425  110 01/01-06/30 8,500 2 5% 6/12 425 174-43 105 10/13-10/31 8,500 17 5% 18/31 350  105 11/01-12/31 8,500 17 5% 2/12 1,204  106 01/01-06/30 8,500 17 5% 6/12 3,613  106 07/01-12/31 8,500 17 5% 6/12 3,613  107 01/01-06/30 8,500 17 5% 6/12 3,613  107 07/01-12/31 8,500 17 5% 6/12 3,613  108 01/01-06/30 8,500 17 5% 6/12 3,613  108 07/01-12/31 8,500 17 5% 6/12 3,613  109 01/01-06/30 8,500 17 5% 6/12 3,613  109 07/01-12/31 8,500 17 5% 6/12 3,613  110 01/01-06/30 8,500 17 5% 6/12 3,613 總計 38,079元